臺灣南投地方法院民事判決
110年度原訴字第2號
原      告  何文義  
訴訟代理人  楊志航律師
複  代理人  雅蔀恩‧伊勇律師
被      告  陳耀民  
訴訟代理人  蔡順居律師
上列當事人間請求塗銷抵押權設定登記事件，本院於民國111年5
月12日言詞辯論終結，判決如下：
    主      文
確認被告就原告所有如附表所示之土地，設定如附表「抵押權設
定登記內容」欄所示之抵押權及其所擔保之債權均不存在。
被告應將前項抵押權登記予以塗銷。
訴訟費用由被告負擔。
    事實及理由
壹、程序方面：
　　按確認法律關係之訴，非原告有即受確認判決之法律上利益
    者，不得提起之。民事訴訟法第247條第1項前段定有明文
    。又所謂即受確認判決之法律上利益，係指法律關係之存否
    不明確，原告主觀上認其在法律上之地位有不安之狀態存在
    ，且此種不安之狀態，能以確認判決將之除去者而言（最高
    法院52年度台上字第1240號判決意旨參照）。本件原告主張
    其所有如附表所示之土地（下稱系爭土地）設定之本金最高
    限額新臺幣（下同）500萬元之抵押權（下稱系爭抵押權）
    及所擔保之債權（下稱系爭債權）均不存在之事實，為被告
    所否認，堪認原告就系爭抵押權及擔保之系爭債權是否存在
    之法律關係並不明確，致原告在私法上之地位有受侵害之不
    安狀態存在，且此不安狀態得以確認判決除去之，故原告起
    訴請求確認系爭抵押權及系爭債權均不存在，有即受確認判
    決之法律上利益，依首揭說明，應予准許。
貳、實體方面：
一、原告主張略以：
　㈠系爭土地原為原告父親何茂生（下稱何茂生）所有，原告為
    何茂生之子，係依分割繼承法理繼承系爭土地。何茂生於民
    國108年11月21日逝世，然何茂生於82年間是否與被告有簽
    立系爭抵押權之「抵押權設定契約書」（下稱系爭契約書）
    及何茂生究有無於系爭契約書上「簽名」或「蓋章」，均屬
    不明。被告所提「南投縣仁愛鄉松岡段土地買賣付款合約書
    （下稱系爭買賣合約書），應由被告舉證真正。縱認系爭買
    賣合約書屬真正，被告既係支付高達140萬元價金之人（註
    ：買方有兩人，按理應比例支付），當不可能簽立系爭買賣
    合約書時，即主觀上認為無效，且系爭買賣合約書簽立於「
    82年9月29日」，而系爭契約書簽立於「82年10月26日」，
    間隔2個月之久，故系爭買賣合約書之簽立應與系爭抵押權
    所擔保債務之範圍無關。
　㈡而依系爭契約書所附之「訂立契約書外其他特約事項」第2項
    已明確載稱：「本抵押權之債權包括債務人發生之各個票據
    為債權。」，顯然僅有「票據債務」始為系爭抵押權所擔保
    之一定法律關係範圍，則系爭抵押權所擔保之一定法律關係
    應僅有「票據債務」而已，被告自應提出有何票據債務之事
    證存在。又上開「訂立契約書外其他特約事項」第1項「本
    抵押權之債權包括現在、過去及將來發生之債權」之約定，
    顯無基本契約即一定法律關係存在，仍屬「概括」之範疇，
    應不符合民法第881條之1第2項「最高限額抵押權所擔保之
    債權，以由一定法律關係所生之債權或基於票據所生之權利
    為限。」之要件，該約定難認有效，是原告主張系爭契約書
    外其他特約事項之第1項約定，應屬無效。
　㈢縱系爭抵押權非屬「概括最高限額抵押權」時，然債務人何
    茂生已於108年11月21日逝世，應可認縱有原債權存在，亦
    不再繼續發生或擔保債權所由發生之法律關係可認終止或消
    滅，而使原債權確定。至於系爭土地登記謄本上既記載存續
    期間為不定期限時，原告已於110年2月17日以更正起訴狀繕
    本之送達被告為終止抵押契約之意思表示，而民事更正起訴
    狀繕本已於110年2月18日送達被告，有中華郵政掛號郵件收
    件回執正本可參（見本院卷第133頁），則系爭抵押權之存
    續期間應於110年2月18日終止。
　㈣原告否認有借款事實，亦否認有收受140萬元，系爭抵押權擔
    保之債權確實不存在。縱認系爭抵押權所擔保之系爭債權為
    借貸時，被告自應就借貸意思表示合致及借款業已交付之事
    實，負舉證責任。否則，難認借款債務存在，依抵押權之從
    屬性，系爭抵押權應隨同消滅。縱認系爭抵押權所擔保之系
    爭債權確實存在時，其借款請求權亦罹於15年之時效。
　㈤證人林秋菊證述82年簽立系爭買賣合約書後沒有付錢，顯然
    沒有所謂的抵押債權存在。原告否認系爭買賣合約書為真正
    ，縱屬真正時，也沒有給付買賣價金，足認82年之系爭抵押
    權擔保之債權根本不存在。
　㈥並聲明：⒈確認被告就原告所有如附表所示之土地，設定如附
    表「抵押權設定內容」欄所示之抵押權及其所擔保之債權均
    不存在。⒉被告應將前項抵押權設定登記予以塗銷。⒊訴訟費
    用由被告負擔。
二、被告則以：
　㈠被告與何茂生，於82年9月29日簽訂系爭買賣合約書，買賣價
    金140萬元；由被告分5期給付完畢，分別由何茂生於82年9
    月29日收取20萬元，82年10月15日收取25萬元，82年11月7
    日收取5萬元，82年11月25日收取50萬元，82年12月25日收
    取40萬元，何茂生在簽收全部價金後，即交付系爭土地予被
    告耕作使用至今。因系爭土地屬原住民保留地，被告未具原
    住民身分，在系爭買賣合約書簽訂時，雙方即知買賣可能涉
    及無效，依民法第113條規定，只要「其中一方主張無效時
    ，雙方同時即負必須回復原狀義務」。亦即被告須將土地交
    還何茂生，何茂生須返還已收取之價金、利息、遲延利息、
    違約金等。為擔保何茂生能返還價金全部及其利息、遲延利
    息、違約金等，雙方才於82年10月28日在系爭土地設定本金
    最高限額500萬元之系爭抵押權。而買賣價金140萬元，被告
    沒有返還。
　㈡最高限額之抵押契約，係指所有人提供抵押物與債權人訂立
    在一定金額之限度內，擔係現在已發生及將來可能發生之債
    權之抵押權設定契約而言，此種抵押權所擔保之債權，除訂
    約時已發生之債權外，即對將來之債，在約定限額之範圍內
    ，亦為抵押權效力所及，雖抵押權存續期間已發生之債權，
    因清償或其他事由而減少或消滅，原訂立之抵押權契約仍然
    有效，嗣後在存續期間內陸續發生之債權，債權人仍得對抵
    押物行使權利，現在沒有債權不代表將來沒有債權，縱令在
    存續期間內擔保之債權並未發生，亦僅債權人不得就未發生
    之債權實行抵押權而已，非抵押人得於存續期間屆滿前終止
    契約而享有請求塗銷抵押權設定登記之權利。本件系爭契約
    書之權利存續期限約定為：「不定期。」其後附「訂立契約
    書外其他特約事項」約定：「本抵押權之債權包括現在過去
    及將來發生之債權。」在抵押權有效存續期間，原告請求塗
    銷登記，顯依法無據。抵押權是物權，債權是債權，除非有
    法定原因不可塗銷雙方合意之物權。
　㈢依民法第113條規定，只要「其中一方主張無效時，雙方同時
    即負必須回復原狀義務」。但如雙方均未主張無效，即無回
    後原狀義務。故返還價金之請求權之時效，應自一方主張無
    效時起算。截至目前為止，買賣雙方均未主張契約無效，故
    無時效完成問題。
　㈣系爭買賣合約書上，有何茂生簽收價金之簽名、蓋印、捺指
    印，其付款事實已明確。又何茂生取得買賣價金，即持其中
    45萬元向仁愛鄉農會清償抵押借款，取得清償證明後，交付
    被告，持向地政機關辦理塗銷仁愛鄉農會抵押權，並續辦系
    爭500萬元抵押權予被告。另何茂生與原告於104年1月5日就
    系爭土地訂立租賃期限自104年1月5日起至119年1月4日止之
    土地租賃契約書，並經公證等語。
　㈤並聲明：⒈原告之訴駁回。⒉訴訟費用由原告負擔。
三、本院之判斷：
　㈠原告主張系爭土地原為原告父親何茂生所有，原告為何茂生
    之子，係依分割繼承法理繼承系爭土地，系爭土地設有如附
    表所示之抵押權登記之事實，業據提出系爭土地登記謄本等
    件為證（見本院卷第59頁），且為被告所不爭執，應信為真
    。
  ㈡按稱最高限額抵押權者，謂債務人或第三人提供其不動產為
    擔保，就債權人對債務人一定範圍內之不特定債權，在最高
    限額內設定之抵押權。最高限額抵押權所擔保之債權，以由
    一定法律關係所生之債權或基於票據所生之權利為限，民法
    第881條之1第1項、第2項分別定有明文。準此，最高限額抵
    押權應限於擔保一定法律關係所生之債權，參諸該條文立法
    理由謂「所謂一定法律關係，例如買賣、侵權行為等是」。
    若未限定於擔保一定法律關係所生之債權，即為概括最高限
    額抵押權，應屬無效。次按所有人對於無權占有或侵奪其所
    有物者，得請求返還之。對於妨害其所有權者，得請求除去
    之。有妨害其所有權之虞者，得請求防止之，民法第767條
    第1項定有明文。
　㈢系爭契約書就系爭抵押權之設定內容記載為：「雙方同意設
    定最高限額抵押權」、「提供擔保權利種類：所有權」、「
    擔保債權總金額：本金最高限額新臺幣500萬元正」、「聲
    請登記以外約定事項：⒉詳如其他特約事項」、「抵押權人
    即權利人：陳耀民」、「債務人即義務人：何茂生」；「訂
    立契約書外其他特約事項：⒈本抵押權之債權包括現在、過
    去及將來發生之債權。⒉本抵押權之債權包括債務人發生之
    各個票據為債權。⒊債務人之票據經提示而內一未獲兌現者
    ，其他各個票據均視同到期，債權人可隨時即終止本契約，
    處分擔保物抵償債權。……」等語（見本院卷第111-115頁）
    ，嗣地政機關依系爭契約書前揭內容，於82年10月28日辦妥
    抵押權設定登記（見本院卷第59頁）。可知系爭抵押權為最
    高限額抵押權，就擔保債權種類及範圍特約事項⒈僅約定為
    陳耀民對何茂生現在、過去及將來發生之債權，並未表明所
    擔保者係何一定法律關係所生之債權，屬概括最高限額抵押
    權，與民法第881條之1第1項、第2項所定要件不符，難認系
    爭抵押權就該部分約定為有效。特約事項⒉、⒊約定為陳耀民
    對何茂生因票據所生之債權，此部分顯為可得確定並基於一
    定法律關係而生之債務，自屬有效。
　㈣最高限額抵押權係債權人對債務人一定範圍內之不特定債權
    ，預定一最高限額，由債務人或第三人提供不動產以擔保之
    抵押權，此不特定之債權，除訂約時已發生之債權外，即將
    來發生之債權，在約定限額之範圍內，亦為抵押權效力所及
    。此種抵押契約「未定存續期間」者，其性質與民法第754
    條第1項所定就連續發生之債務為保證而未定有期間之保證
    契約相似，類推適用同條項規定，抵押人得隨時通知債權人
    終止抵押契約，對於終止契約後發生之債務，不負擔保責任
    。查系爭抵押契約既「未定存續期間」，揆諸首揭說明，抵
    押人得隨時通知債權人終止抵押契約，對於終止契約後發生
    之債務，不負擔保責任。原告於110年2月17日更正起訴狀載
    明以更正起訴狀繕本之送達被告為終止抵押契約之意思表示
    ，該起訴狀於110年2月18日送達被告，有更正起訴狀、中華
    郵政掛號郵件收件回執足憑（見本院卷第73-77頁、第133頁
    、第91頁），則兩造間抵押契約業經原告於110年2月18日終
    止，對於終止契約後發生之債務，不負擔保責任。關於系爭
    抵押權所擔保之債權，被告抗辯乃係為擔保買賣契約之債務
    不履行之損害賠償責任，惟此部分因抵押契約並未表明所擔
    保者係何一定法律關係所生之債權，屬概括最高限額抵押權
    ，難認為有效，已說明如上。而兩造系爭抵押權所擔保之債
    權，僅限於就票據關係所生之債權，業如前述，然兩造間並
    無票據債務發生，為兩造所不爭執，可知在系爭抵押契約終
    止之前，確無已發生之債權。從而，原告訴請確認被告就原
    告所有如附表所示之土地，設定如附表「抵押權設定登記內
    容」欄所示之抵押權及其所擔保之債權，均不存在，核屬有
    據。
　㈤依一般社會交易觀念，不動產存有抵押權登記對於其客觀交
    易價值多有負面影響，並影響所有權之完整性，如抵押權已
    歸於消滅，而其登記仍存在，自屬對所有權之妨害。是原告
    依民法第767條第1項中段之規定，請求被告應將系爭抵押權
    登記予以塗銷，洵屬有據。
四、綜上所述，原告訴請確認被告就原告所有如附表所示之土地
    ，設定如附表「抵押權設定登記內容」欄所示之抵押權及其
    所擔保之債權，均不存在，並依民法第767條第1項中段規定
    ，請求塗銷系爭抵押權登記，均為有理由，應予准許。
五、本件事證已臻明確，兩造其餘之攻擊或防禦方法及所用之證
    據，經本院斟酌後，認為均不足以影響本判決之結果，爰不
    逐一論列，附此敘明。
六、訴訟費用負擔之依據：民事訴訟法第78條。
中　　華　　民　　國　　111 　年　　6 　 月 　　16  　日
                  民事第一庭    法　官　蔡志明
以上正本係照原本作成。
如對本判決上訴，須於判決送達後20日之不變期間內，向本院
提出上訴狀。如委任律師提起上訴者，應一併繳納上訴審裁判
費。
中　　華　　民　　國　　111 　年　　6 　　月　　17　　日
                    　　　　　　書記官　張雅筑
附表
土地（坐落） 權利範圍 抵押權設定登記內容 南投縣○○鄉○○段000地號 1/1 登記次序：0000-000 登記日期：民國82年10月28日 權利種類：抵押權 權利人：陳耀民 債權額比例：全部  擔保債權總金額：本金最高限額新臺幣5,000,000元 存續期間：不定期限 清償日期：不定期限 債務人：何茂生 權利標的：所有權 設定權利範圍：1/1 設定義務人：何茂生